【裁判字號】    88,簡上,8
【裁判日期】    890630
【裁判案由】    拆屋還地
【裁判全文】
臺灣新竹地方法院民事判決  八十八年度簡上字第八號
    上  訴  人  丁○○
                            號.
                陳秋玲      住.
                            號.
    右二人共同
    訴訟代理人  王勝和律師
    被上訴人    乙○○      住.
                丙○○      住.
                甲○○      住.
    右三人共同
    訴訟代理人  彭火炎律師
                魏順華律師
右當事人間拆屋還地事件，上訴人對於中華民國八十七年八月二十一日本院竹東簡易
庭八十七年度竹東簡字第一○八號第一審判決提起上訴，本院判決如左：
    主    文
上訴駁回。
原判決主文第二項命上訴人丁○○應將坐落新竹縣竹東鎮○○段番社子小段三五六之
二五八地號土地上如附圖一所示Ｂ部分面積二平方公尺之地上物拆除，將土地返還被
上訴人甲○○，及將坐落新竹縣竹東鎮○○段番社子小段三五六之二九三地號土地上
如附圖一所示Ｃ部分面積三平方公尺之地上物拆除，將土地返還被上訴人丙○○；暨
第三項命上訴人陳秋玲應將坐落新竹縣竹東鎮○○段番社子小段三五六之二九三地號
土地上如附圖一所示Ｄ部分面積二平方公尺之地上物拆除，將土地返還被上訴人丙○○，及將坐落新竹縣竹東鎮○○段番社子小段三五六之二九四地號土地上如附圖一所
示Ｅ部分面積五平方公尺之地上物拆除，將土地返還被上訴人乙○○部分，應更正為
上訴人丁○○應將坐落新竹縣竹東鎮○○段番社子小段三五六之二五八地號土地上如
附圖二所示甲部分面積一平方公尺之地上物拆除，將土地返還被上訴人甲○○，及將
坐落新竹縣竹東鎮○○段番社子小段三五六之二九三地號土地上如附圖二所示乙部分
面積二平方公尺之地上物拆除，將土地返還被上訴人丙○○；暨上訴人陳秋玲應將坐
落新竹縣竹東鎮○○段番社子小段三五六之二九三地號土地上如附圖二所示丙部分面
積一平方公尺之地上物拆除，將土地返還被上訴人丙○○，及將坐落新竹縣竹東鎮○○段番社子小段三五六之二九四地號土地上如附圖二所示丁部分面積五平方公尺之地
上物拆除，將土地返還被上訴人乙○○。
第二審訴訟費用由上訴人丁○○三分之一，餘由上訴人陳秋玲負擔。
    事    實
甲、上訴人方面：
一、聲明：求為判決：
（一）原判決廢棄。
（二）被上訴人在第一審之訴及假執行之聲請均駁回。
二、陳述：除與原判決記載相同者予以引用外，補稱略以：
（一）原審囑託新竹縣竹東地政事務所測量結果雖確有越界，惟本件上訴人確實係按
      建物原始之駁坎重新建造，系爭建物於民國七十九間由建商建造完成，若上訴
      人存心越界不會等到八十六年四月間開始修建駁坎；又建商建築房屋時，必先
      對建築基地之土地作鑑界，且相鄰土地所有權人亦會於建商興建房屋時申請土
      地鑑界以確保自己之權利，本件無論建商或相鄰土地所有人申請鑑界，相鄰土
      地所有人依經驗法則必會瞭解是否有越界之情事，此由向新竹縣竹東地政事務
      所查詢自七十九年迄今，系爭土地所有申請鑑界之複丈成果圖，即可瞭解被上
      訴人是否於建商建築時即已知有越界情事。
（二）被上訴人於原審曾提出其所有土地與九德營造股份有限公司（下稱九德公司）
      之租賃契約欲證明上訴人之房屋傾倒非由其所為，依該租賃契約之記載係被上
      訴人將土地租予九德公司供放置物品及車輛，若係單純停放車輛及放置物品，
      上訴人房屋之駁坎怎可能憑空倒塌，被上訴人實係委託九德公司藉整地之名故
      意破壞上訴人房屋之駁坎，以規避民法越界建築相關規定，上訴人否認該租賃
      契約之真實性。
三、證據：除引用原審立證方法外，聲請勘驗現場及測量。
乙、被上訴人方面：
一、聲明：求為判決上訴駁回。
二、陳述：
（一）上訴理由略指上訴人係按建物原始駁坎重新建造，而建物於七十九年間由建商
      建造完成，上訴人若存心越界不會在八十六年始開始修建，申請再鑑界，以確
      定建物果否越界部分，業經本院八十八年二月三日函由內政部土地測量局會勘
      測量本件建物確有越界占用系爭土地之事實，上訴人前開理由自無足採；又雖
      該鑑定圖所測越界占建面積比原審認定之面積略小，即被上訴人丁○○占用二
      五八之二九三號土地面積各少一平方公尺，陳秋玲占用三五六之二九三號土地
      面積亦少一平方公尺，但本院係依命測量人員就上訴人房屋含綠色鐵皮屋坐落
      之位置測量占用土地面積，而原審係命地政人員測量就上訴人之鐵皮屋駁坎占
      用被上訴人土地之範圍面積，從而上訴人之綠色鐵皮屋固占用如測量局鑑定圖
      位置面積之土地，但上訴人之鐵皮屋及駁坎、擋土牆卻占用原判決附圖即竹東
      地政事務所八七年六月四日複丈成果圖所示位置面積之本件土地，故本件占用
      土地位置面積自仍以竹東地政事務所複丈圖為準確，原審判決自仍正確，本件
      上訴亦無理由。
（二）上訴人指建商興建房屋必先對基地鑑界，且鄰地所有人亦會鑑界，無論何人申
      請鑑界，鄰地所有人必會了解是否越界，並請求函查七十九年迄今相關土地所
      有申請複丈資料，藉以了解被上訴人是否於建商建築時已知越界部分，上訴人
      指建築時建商、鄰地所有人必然申請鑑界，鄰地所有人必會了解越界，原屬上
      訴人片面推臆論敘，否則豈非所有建商之建築必然不致發生越界建築情事；況
      經本院向新竹縣竹東地政事務所函查結果，被上訴人在上訴人所指建商建築之
      七十九年間，確未曾有過申請鑑界記錄；又被上訴人於八十六年三月八日為複
      丈鑑界申請，原排同年三月廿四日、四月十四日行丈量而均因雨改期，四月九
      日所定丈量日期亦因故延期後再改定五月三日始行測量，上開實際鑑界測量日
      期亦在被上訴人開始修建駁坎（即八十六年四月）之後，自足反證被上訴人不
      知建築越界情事，而被上訴人於測量出本件建築越界之後，旋於同年六月初函
      請上訴人拆除越界之建築。
（三）上訴理由再指被上訴人委託九德營造公司藉整地之名故意破壞上訴人房屋之駁
      坎以規避民法越界建築相關規定部分，茲否認上訴人所為主張，且依前被上訴
      人係遲至八十六年五月三日始經鑑界複丈後才可能知悉越界建築情事，又焉可
      能在未知悉界址前毀損上訴人駁坎。
三、證據：援用原審之立證方法。
丙、本院依上訴人之聲請勘驗現場，並囑託內政部土地測量局測量；另向新竹縣竹東
    地政事務所調取坐落新竹縣竹東鎮○○段番社子小段三五六之二五八、三五六之
    二九三、三五六之二九四、三五六之三五六、三五六之三五七、三五六之三五八
    等地號土地，自七十九年至八十七年七月止，所有申請鑑界之資料暨鑑界結果參
    辦。
    理    由
一、本件被上訴人起訴主張坐落新竹縣竹東鎮○○段番社子小段三五六之二五八、三
    五六之二九三、三五六之二九四等地號土地（下稱系爭土地），依序分屬被上訴
    人甲○○、丙○○、乙○○所有，與被上訴人丁○○、陳秋玲所各有之坐落同小
    段三五六之三五七地號土地及其上第六五○建號建物、三五六之三五八地號土地
    及其上第六五三建號建物（下稱系爭建物）相鄰，被上訴人於八十六年四月間，
    竟越界占相鄰之被上訴人前開土地，築有擋土牆及廚廁供用，經請求上訴人拆除
    未果，爰依民法第七百六十七條之規定，訴請上訴人拆屋還地等語。而上訴人則
    以上訴人所有建物，係於七十九年間由建商興建，被上訴人於建商建造時，明知
    有越界建築情事而未即提出異議，已失請求上訴人拆屋還地之權利，而被上訴人
    嗣於八十六年二月間以整地為名，將上訴人所有之擋土牆破壞，上訴人為維護建
    物安全，乃於八十六年四月間按原狀重建，被上訴人提起本件訴訟，有違誠信，
    屬權利濫用等語，資為抗辯。
二、查被上訴人主張其所有之系爭土地，遭相鄰之上訴人所有系爭建物越界建築之事
    實，業據被上訴人於原審提出土地登記簿謄本、建築改良物登記簿謄本為證，並
    經原審及本院分別會同新竹縣竹東地政事務所、內政部土地測量局派員至現場勘
    測結果，上訴人所有之系爭建物確實均有越界占用被上訴人所有之系爭土地之情
    形，此有土地複丈成果圖（見原審卷第五十六頁）、內政部土地測量局鑑定書各
    一件附卷可稽；雖依新竹縣竹東地政事務所所繪製之複丈成果圖即附圖一Ｂ、Ｃ
    、Ｄ部分所示上訴人占用系爭土地之面積分別為二、三、二平方公尺，與內政部
    土地測量局所繪製之鑑定圖即附圖二甲、乙、丙部分所示占用面積分別為一、二
    、一平方公尺不同，惟無礙上訴人確有占用系爭土地事實之認定，是原告上開主
    張，為可採信。
三、關於被上訴人主張附圖一、二測量結果占用面積有前述不同，乃因本院係就上訴
    人房屋含綠色鐵皮屋坐落之位置測量占用面積，而原審係命測量上訴人鐵皮屋駁
    坎坐落位置之占用面積，因測量基準不同導致測量結果不同部分，經查上訴人所
    有之系爭建物後面搭蓋有綠色鐵皮屋，該鐵皮屋緊銜接擋土牆等情，有本院八十
    八年三月十日勘驗筆錄在卷可按，而由被上訴人於原審所提出之現況相片（見原
    審卷第四十頁）所示，亦可見上訴人所有之綠色鐵皮屋確係搭蓋在擋土牆上，擋
    土牆後即為空地別無他物，是本院勘驗筆錄所記載之勘驗情形，與上開相片所呈
    現者既無二致，則原審所載之鐵皮屋「駁坎」，與本院所載之綠色鐵皮屋緊銜之
    「擋土牆」，所指之處應是相同，所不同者只是原審與本院分別以「駁坎」、「
    擋土牆」用語稱之，故此可知，附圖一、二之測量基準應是相同；況若測量基準
    不同，則附圖一、二應出現完全不同之結果才是，應無附圖一所示Ｅ部分與附圖
    二所示丁部分，其占用面積均為五平方公尺之可能，是被上訴人上開測量基準不
    同之主張，尚非可採。次查，本件經新竹縣竹東地政事務所及內政部土地測量局
    先後依相同方法鑑測結果固稍有不同，惟本院認仍應以上級機關即內政部土地測
    量局之鑑定結果為可採。
四、至於上訴人抗辯七十九年間建商建築系爭建物時，應有申請鑑定界址，故被上訴
    人應於斯時即明知有越界建築之情事云云，經本院向新竹縣竹東地政事務所函查
    結果，系爭土地自七十九年至八十七年七月間即本件訴訟提起時止，期間被上訴
    人甲○○、乙○○僅於八十六年三月八日申請土地複丈一次，並於同年五月三日
    實施測量，此有新竹縣竹東地政事務所八十九年四月二十七日八九東地所二字第
    二三一五號函附之資料，附卷可稽。又被上訴人於測量結果知悉上訴人有越界建
    築之行為時即提出異議等情，亦可由上訴人於原審所提八十六年六月十七日新竹
    西門郵局存證信函第二一七號（見原審卷第七十八頁）內容所述可知，顯然被上
    訴人並無明知越界建築而未即提出異議之情，上訴人徒以上開情詞置辯，委無足
    採。另上訴人抗辯被上訴人僱工將系爭建物之擋土牆打掉，有權利濫用之嫌云云
    ，雖據上訴人於原審提出相片二紙（見原審卷第七十六、七十七頁）為證，然觀
    該相片其一顯示一車身漆有九德營造字樣之挖土機停放在現場，其一顯示某房屋
    後側圍牆倒塌，均不足以直接證明上訴人所辯被上訴人僱工將系爭建物擋土牆打
    掉之事實，是上訴人此部分之抗辯，顯不足採。
五、按所有人對於無權占有或侵奪其所有物者，得請求返還之。對於妨害其所有權者
    得請求除去之，民法第七百六十七條定有明文。本件上訴人所有之系爭建物越界
    無權占用被上訴人所有之系爭土地既經認定，已如前述，從而，被上訴人依據物
    上請求權之法律關係，請求上訴人丁○○應將坐落新竹縣竹東鎮○○段番社子小
    段三五六之二五八地號土地上如附圖二所示甲部分面積一平方公尺之地上物拆除
    ，將土地返還被上訴人甲○○，及將坐落新竹縣竹東鎮○○段番社子小段三五六
    之二九三地號土地上如附圖二所示乙部分面積二平方公尺之地上物拆除，將土地
    返還被上訴人丙○○；暨上訴人陳秋玲應將坐落新竹縣竹東鎮○○段番社子小段
    三五六之二九三地號土地上如附圖二所示丙部分面積一平方公尺之地上物拆除，
    將土地返還被上訴人丙○○，及將坐落新竹縣竹東鎮○○段番社子小段三五六之
    二九四地號土地上如附圖二所示丁部分面積五平方公尺之地上物拆除，將土地返
    還被上訴人乙○○，即屬正當，爰更正原判決主文第二、三項如上開主文所示。
據上論結，本件上訴為無理由，依民事訴訟法第四百三十六條之一第三項、第四百四
十九條第一項、第七十八條，判決如主文。
中      華      民      國    八十九    年      六      月    三十      日
                                  臺灣新竹地方法院民事第二庭
~B審判長法官
~B法      官
~B法      官  魏瑞紅
右為正本係照原本作成。
如對本判決上訴，須於判決送達後廿日內向本院提出上訴狀。
~B法院書記官  李桂珠
中      華      民      國    八十九    年      六      月    三十      日


司法院資訊處製作；財團法人民間司法改革基金會備份。
